【裁判字號】    91,訴,1266
【裁判日期】    920703
【裁判案由】    拆屋還地
【裁判全文】
臺灣臺南地方法院民事判決  九十一年度訴字第一二六六號
    原      告  臺鹽實業股份有限公司
    法定代理人  壬  ○  ○
    訴訟代理人  林  瑞  成  律師
    複  代理人  林  祈  福  律師
    被      告  乙  ○  ○  住.
                王  十  瑜  住台北縣三重市○○路○段一三六巷卅六弄九號三樓
                甲  ○  ○  住.
                丙  ○  ○  住.
                戊  ○  ○  住.
    右  一  人
    訴訟代理人  丁  ○  ○  住.
    被      告  己  ○  ○  住.
                庚  ○  ○  住.
                辛  ○  ○  住.
右當事人間請求拆屋還地事件，本院判決如左：
    主      文
被告辛○○應將坐落台南縣七股鄉○○○○段五三之五六、五三之五九地號土地如附
圖所示Ａ１部分（面積０．００八四公頃）之磚造石棉瓦平房及Ａ２部分（面積０．
００七九公頃）之二層樓房拆除，並將該部分土地交還原告。
被告乙○○、王十瑜應將坐落台南縣七股鄉○○○○段五三之二地號土地如附圖所示
Ｂ１部分（面積０．０一０七公頃）之磚瓦造平房、Ｂ２部分（面積０．００一二公
頃）之磚造石棉瓦平房、Ｂ３部分（面積０‧００一九公頃）之鐵板平房、Ｂ４部分
（面積０‧００二七公頃）之石棉瓦棚架及Ｂ５部分（面積０‧００一四公頃）之竹
木棚架拆除，並將該部分土地交還原告。
被告甲○○應將坐落台南縣七股鄉○○○○段五三之二地號土地如附圖所示Ｃ１部分
（面積０．００一六公頃）之磚瓦造平房、Ｃ２部分（面積０．００一五公頃）之鐵
皮棚架及Ｃ３部分（面積０‧００一二公頃）之磚造石棉瓦平房拆除，並將該部分土
地交還原告。
被告戊○○應將坐落台南縣七股鄉○○○○段四八、五三之二地號土地如附圖所示Ｄ
１部分（面積０．０一一七公頃）之磚造石棉瓦豬舍及同段五三之二地號土地如附圖
所示Ｄ２部分（面積０．００九八公頃）之石棉瓦平房、Ｄ３部分（面積０‧００七
九公頃）之磚瓦造平房拆除，並將該部分土地交還原告。
被告丙○○應將坐落台南縣七股鄉○○○○段五三之二地號土地如附圖所示Ｄ４部分
（面積０．００六六公頃）之石棉瓦平房、Ｄ５部分（面積０．００五一公頃）之磚
造平房及Ｄ６部分（面積０‧００五０公頃）之磚瓦豬舍拆除，並將該部分土地交還
原告。
被告庚○○、己○○應將坐落台南縣七股鄉○○○○段四八地號土地如附圖所示Ｅ１
部分（面積０．０一五七公頃）之磚瓦造平房、Ｅ２部分（面積０．００一三公頃）
之鐵皮平房、Ｅ３部分（０‧００二０公頃）之磚造平房及Ｅ４部分（面積０‧００
八０公頃）之磚瓦平房拆除，並將該部分土地交還原告。
訴訟費用由被告按附表一〔應負擔訴訟費用之比例〕欄所示比例負擔。
本判決於原告各以附表一〔應提供之擔保金額〕欄所示金額分別為被告供擔保後，得
假執行。
   事實及理由
一、程序方面：
  （一）按訴狀送達後，原告不得將原訴變更或追加他訴。但擴張或減縮應受判決事
        項之聲明者，不在此限。民事訴訟法第二百五十五條第一項第三款定有明文
        。查本件原告起訴時並未聲明被告等各應拆除之地上建物所所占用之土地（
        及返還）實際面積，嗣經本院履勘現場並囑託台南縣佳里地政事務所就被告
        所占有之位置、面積製作複丈成果圖後，原告始具狀確定其請求範圍，而被
        告於收受書狀後，亦無異議而為本案之言詞辯論，揆諸前開規定，原告之擴
        張或減縮應受判決之聲明，應予准許，先予敘明。
  （二）被告乙○○、丙○○、戊○○、庚○○均未於最後言詞辯論期日到場，核無
        民事訴訟法第三百八十六條各款所列情形，爰依原告聲請，由其一造辯論而
        為判決。
二、得心證之理由：
  （一）本件原告起訴主張坐落台南縣七股鄉○○○○段四八、五三之二、五三之五
        六、五三之五九地號土地為其所有，被告乙○○、王十瑜（原名王景治，於
        民國八十七年十一月六日改為王十瑜）、甲○○、丙○○、戊○○、己○○
        、庚○○、辛○○均無權占有該土地（占有位置及面積詳如附圖所示），並
        在該地上蓋有建築物（建物種類亦詳如附圖所示），其自得依所有權之法律
        關係訴請被告等除去該地上物，並將該占有部分之土地交還原告，爰訴請判
        決如主文第一項至第六項所示，並願供擔保請准宣告假執行等語。
  （二）被告乙○○、王十瑜、甲○○、丙○○、戊○○辯稱：其所有之系爭建物雖
        占有系爭土地，惟該建物係其祖先於民國前即已建造，以前雖曾向該土地之
        所有權人「五府王爺」承租，惟近數十年均未再繳納租金，原告既未曾行使
        權利，現自不得再主張權利等語置辯。而被告己○○、庚○○、辛○○則以
        ：其所有建物雖占有系爭土地，然該土地係其祖先所有，經日本政府強制過
        戶至南日本鹽業株式會社名下，並無實際之買賣行為，亦從未交付該土地，
        該土地自乃應為被告所有；縱該土地非被告所有，然台灣光復後，該土地雖
        由政府接受，惟政府亦未曾取得該土地之占有權利，被告自乃係有權占有該
        土地等語資為抗辯。
  （三）兩造不爭執之事實：
        １、坐落台南縣七股鄉○○○○段四八地號土地，自日據時代迄今之移轉登
            記如下：
            (1)於明治三十九年登記為【陳致】所有；
            (2)於大正五年，以【相續】為原因，移轉登記為【陳沃、陳願、陳賽】
              所有；
            (3)於昭和十三年，以【賣買】為原因，移轉登記為【南日本鹽業株式會
              社】所有；
            (4)於民國三十六年間，登記為中華民國所有；
            (5)於民國八十五年間，以【買賣】為原因，登記為原告所有。
        ２、坐落台南縣七股鄉○○○○段五三之二、五三之五六、五三之五九地號
            土地，自日據時代迄今之移轉登記如下：
            (1)於大正十年登記為【公業五府王爺】所有；
            (2)於昭和十三年，以【賣買】為原因，移轉登記為【南日本鹽業株式會
              社】所有；
            (3)於民國三十六年間，登記為中華民國所有；
            (4)於民國八十五年間，以【買賣】為原因，登記為原告所有。
        ３、被告等所有之建物占有系爭土地之地號、面積各如下：
            (1)被告辛○○所有建物占有坐落台南縣七股鄉○○○○段五三之五六、
              五三之五九地號土地如附圖所示Ａ１部分（面積０．００八四公頃）
              及Ａ２部分（面積０．００七九公頃）；
            (2)被告乙○○、王十瑜所有建物占有坐落台南縣七股鄉○○○○段五三
              之二地號土地如附圖所示Ｂ１部分（面積０．０一０七公頃）、Ｂ２
              部分（面積０．００一二公頃）、Ｂ３部分（面積０‧００一九公頃
              ）、Ｂ４部分（面積０‧００二七公頃）及Ｂ５部分（面積０‧００
              一四公頃）。
            (3)被告甲○○所有建物占有坐落台南縣七股鄉○○○○段五三之二地號
              土地如附圖所示Ｃ１部分（面積０．００一六公頃）、Ｃ２部分（面
              積０．００一五公頃）及Ｃ３部分（面積０‧００一二公頃）。
            (4)被告戊○○所有建物占有坐落台南縣七股鄉○○○○段四八、五三之
              二地號土地如附圖所示Ｄ１部分（面積０．０一一七公頃）及同段五
              三之二地號土地如附圖所示Ｄ２部分（面積０．００九八公頃）、Ｄ
              ３部分（面積０‧００七九公頃）。
            (5)被告丙○○所有建物占有坐落台南縣七股鄉○○○○段五三之二地號
              土地如附圖所示Ｄ４部分（面積０．００六六公頃）、Ｄ５部分（面
              積０．００五一公頃）及Ｄ６部分（面積０‧００五０公頃）。
            (6)被告庚○○、己○○所有建物占有坐落台南縣七股鄉○○○○段四八
              地號土地如附圖所示Ｅ１部分（面積０．０一五七公頃）、Ｅ２部分
              （面積０．００一三公頃）、Ｅ３部分（０‧００二０公頃）及Ｅ４
              部分（面積０‧００八０公頃）。
    （四）按我國政府代表國家接收敵偽不動產，係基於國家之權力，即屬於原始取
          得，與依法律行為而取得不動產之性質有別；然政府因基於國家權力接收
          日人財產登記為國有，使原所有人喪失所有權者，以該財產原為日人所有
          為限。如該財產原非日人所有，政府誤為日人所有而予以接收登記，即難
          謂當然因國家權力而取得所有權（最高法院五十七年度台上字第三一一號
          、六十九年台上字第一三五一號判決參照）。又按以無權占有為原因，請
          求返還所有物之訴，被告對原告就其物有所有權存在之事實無爭執，而僅
          以非無權占有為抗辯者，原告於被告無權占有之事實，無舉證責任；被告
          應就其取得占有，係有正當權源之事實證明之。且單純之沈默，與默許同
          意之意思表示不同，對無權占有人之使用未加異議，僅單純沈默而未為制
          止者，不生任何法律效果，亦非默許同意使用。經查：
          １、依前所述，系爭土地於登記為南日本鹽業株式會社前，分別為【陳致
              】及【公業五府王爺】所有，而被告甲○○、戊○○、辛○○雖提出
              其繼承系統表及相關之戶籍謄本，惟據其所提出之資料顯示，渠等之
              祖先與系爭土地之原所有權人並無任何之關連，是被告甲○○、吳陳
              艮、辛○○辯稱其所占有之土地係自其祖先繼承而來云云，不足憑採
              。
          ２、又依己○○、庚○○所提出之繼承系統表及戶籍資料雖顯示系爭四八
              地號之土地確曾為己○○、庚○○之祖先【陳致】所有，惟其就該土
              地嗣後未以【賣買】為原因而移轉登記予南日本鹽業株式會社一節，
              並未提出任何證據以證明該土地確仍為其所有，是其此部分之抗辯亦
              不足採信。
          ３、被告己○○、庚○○雖另辯稱系爭四八地號土地於出賣後並未交付與
              買受人，其仍係有權占有該土地云云，惟揆諸前揭說明，中華民國於
              光復後接收日人財產，係基於國家權利而取得所有權，屬原始取得，
              而非繼受取得，自不繼受原土地所有權人之任何權利瑕疵，而原告之
              所有權又係自應中華民國所取得，則被告自不得以其得抗辯原土地所
              有權人即南日本鹽業株式會社之事由對抗原告。
          ４、綜上，本件原告確係系爭土地之所有權人無訛，而被告抗辯其係有權
              占有，自應就其取得占有係有正當權源之事實證明之，惟被告卻未能
              舉證以實其說，其抗辯有權占有云云，殊難遽採。
  （五）末按所有人對於無權占有或侵奪其所有物者，得請求返還之。對於妨害其所
        有權者，得請求除去之。有妨害其所有權之虞者，得請求防止之，民法第七
        百六十七條定有明文。本件系爭土地均為原告所有，卻遭被告等分別占用建
        築房屋，已詳如前述，故原告本於所有權，訴請被告等各將該等建物占用系
        爭土地如附圖所示部分拆除，並分別將該部分土地返還於原告，為有理由，
        應予准許。
三、原告陳明願供擔保以代釋明聲請宣告假執行，核無不合，爰各酌定相當擔保金額
    ，分別准予宣告假執行。
四、結論：原告之訴為有理由，依民事訴訟法第七十八條、第八十五條第一項但書、
    第三百九十條第二項，判決如主文。
中      華      民      國    九十二    年      七      月      三      日
                                   臺灣臺南地方法院民事第二庭
~B法      官  洪  碧  雀
右為正本係照原本作成。
如對本判決上訴，須於判決送達後廿日內向本院提出上訴狀。
中      華      民      國    九十二    年      七      月      三      日
~B法院書記官  顏  惠  華
~F0
~T40
┌───────────────────────────────────┐
│附表：被告占有系爭土地之面積、應負擔訴訟費用比例及原告應提出之擔保金額│
├─┬───┬───────┬─────────┬───────────┤
│編│姓  名│占有土地地號  │應負擔訴訟費用比例│原告應提出之擔保金額  │
│號│      │及面積（公頃）│                  │    （新台幣）        │      │
├─┼───┼───┬───┼─────────┼───────────┤
│１│辛○○│53-56 │0.0163│百分之十五        │九萬八千元            │
│  │      │53-59 │      │                  │                      │
├─┼───┼───┼───┼─────────┼───────────┤
│２│乙○○│53-2  │0.0179│百分之十六        │十萬七千元            │
│  │王景治│      │      │                  │                      │
├─┼───┼───┼───┼─────────┼───────────┤
│３│王十瑜│53-2  │0.0043│百分之四          │二萬六千元            │
│  │      │      │      │                  │                      │
├─┼───┼───┼───┼─────────┼───────────┤
│４│戊○○│48    │0.0294│百分之二六        │十七萬六千元          │
│  │      │53-2  │      │                  │                      │
├─┼───┼───┼───┼─────────┼───────────┤
│５│丙○○│53-2  │0.0167│百分之十五        │十萬元                │
│  │      │      │      │                  │                      │
├─┼───┼───┼───┼─────────┼───────────┤
│６│庚○○│48    │0.0270│百分之二四        │十六萬二千元          │
│  │己○○│      │      │                  │                      │
└─┴───┴───┴───┴─────────┴───────────┘


司法院資訊處製作；財團法人民間司法改革基金會備份。
